【裁判字號】    92,訴,46
【裁判日期】    921225
【裁判案由】    工商登記
【裁判全文】
臺北高等行政法院判決                                九十二年度訴字第四六號
                              .
    原      告  甲○○○○○○.
    訴訟代理人  沈宏裕律師
    被      告  臺北市商業管理處
    代  表  人  乙○○處長）.
    訴訟代理人  丙○○
右當事人間因工商登記事件，原告不服臺北市政府中華民國九十一年十一月六日府訴
字第０九一二一三八三六００號訴願決定，提起行政訴訟，本院判決如左：
    主  文
原告之訴駁回。
訴訟費用由原告負擔。
    事  實
一、事實概要：原告於九十一年五月三日向被告即原處分機關台北市商業管理處（下
    稱商管處）申請商號變更營業地址為台北市松山區○○○路二一一號一樓，商管
    處行文台北市政府國民住宅處（下稱國宅處），國宅處回函略以：「本市松山區
    ○○○路二一一號一樓，經查係興安社區居住用國宅，不得變更為非居住使用」
    ，因此被告商管處據此駁回原告之申請。原告不服該處分，提起訴願，旋遭駁回
    ，遂向本院提起行政訴訟。
二、兩造聲明：
  (一)原告聲明求為判決：1.原處分及訴願決定均撤銷。2.被告應為准予原告營利事
    業登記申請之處分。
  (二)被告聲明求為判決：1.駁回原告之訴。2.訴訟費用由原告負擔。
三、兩造之爭點：臺北市松山區○○○路二一一號一樓位於興安國宅內，惟該房屋原
    所有權人吳富祥執有國宅處八十七年十一月十八日北市宅三字第八七二四七五五
    八００號函，內載：「本市○○○路二一一號之興安國宅係屬店舖非屬國民住宅
    之性質，其產權移轉不受國民住宅條例之限制，且無『國民住宅條例』及其子法
    之適用。」原告胞兄許德煌於八十七年十一月二十日買受系爭房屋，嗣原告於九
    十一年五月三日向被告機關申請變更營業地址為上址遭否准，原告主張信賴上開
    函件始由其胞兄出面買受系爭房屋供其營業用，被告應為准予原告營利事業登記
    申請之處分。因此，本件應審酌者，為原告有無信賴保護原則之適用﹖
  (一)原告主張之理由：
      1.原告申請將營利事業登記之營業所在地變更為台北市松山區○○○路二一一
        號一樓，係位於興安國宅內，依興安國宅之使用執照上載明建築物第一層除
        供住宅使用外，亦可供一般零售業使用，且原告之胞兄許德煌為求合法，請
        求原所有權人吳富祥提出系爭房屋確可供作為商業使用之證明，以利其買受
        系爭房地並以系爭房地為原告所經營之泰谷皇廚店之營業所在地，而吳富祥
        遂提出國宅處於八十七年十一月十八日函覆之文件謂：「復興北路二一一號
        之興安國宅『係屬店鋪非屬國民住宅』，產權移轉不受國民住宅條例及子法
        之限制」，原告及原告之胞兄許德煌因信賴該函件之正確合法性，因此由原
        告之胞兄許德煌買受系爭房地以為原告供作商業之使用，且許德煌並不符合
        買受國民住宅之條件，卻得將系爭房地移轉登記為其名下，皆因該函件之故
        ，合先敘明。
      2.原告基於前述國宅處之函件將泰谷皇廚店營業處所搬遷至系爭房地，並為營
        業而將系爭房地進行裝潢工程，承租鄰地等營業之前置作業，且於九十一年
        五月三日向被告機關申請商號變更營業地址，詎被告機關行文國宅處，國宅
        處竟回函略以：「本市松山區○○○路二一一號一樓，經查係興安社區居住
        用國宅，不得變更為非居住使用」，被告機關遂據此駁回原告之申請。
      3.按「行政行為，應以誠實信用之方法為之，並應保護人民正當合理之信賴。
        」行政程序法第八條定有明文。此即為行政法上之信賴保護原則。國宅處於
        八十七年十一月十八日行文予吳富祥之函件，既已載明系爭房地係屬店鋪非
        屬國民住宅，原告因信賴該函件而委由其胞兄許德煌購買系爭房地以為營業
        處所，此一信賴利益，自應受保護。然國宅處竟於九十一年五月十日行文被
        告機關商管處，謂系爭房地不得變更為非居住使用，顯已與前述其所為之函
        件相抵觸，且查原告並無以詐欺、脅迫或賄賂方法，或對重要事項提供不正
        確資料或為不完全陳述，致使國宅處作成該函件，亦無明知該函件違法或因
        重大過失而不知之情事，依照行政程序法第一百一十九條之規定，原告並無
        信賴不值得保護之情形，國宅處所為，已侵害原告對於該函件正當合理之信
        賴，顯違反行政程序法第八條之規定，而以國宅處九十一年五月十日違法之
        函件為前提之原處分，自非屬適法，應予以撤銷。
      4.訴願決定雖謂：原告既非該函之相對人，亦非因信賴該函而承買系爭房屋之
        人，自無信賴保護原則之適用。然查，系爭房地購買之緣由，乃係原告為與
        其胞兄許德煌等人共同經營原告之泰谷皇廚店，並信賴國宅處八十七年十一
        月十八日行文予吳富祥之上開函件，而由原告之胞兄許德煌購買系爭房地以
        作為泰谷皇廚店之營業處所，而原告於胞兄許德煌取得系爭房地之所有權後
        ，即將系爭房地進行裝潢工程，並為承租鄰地等營業之前置作業，顯可見原
        告實已信賴該函件之合法性，基於該信賴而為營業上之準備行為，自有信賴
        保護原則之適用。從而，被告商管處所為之原處分，顯未能保護原告對於該
        函件之信賴，自非屬適法。
        。
    (二)被告主張之理由：
      1.按商業登記法第六條第一項規定：「本法所稱主管機關：．．．在直轄市為
        直轄市政府；‧‧‧。」商業登記法九十一年二月六日修正前條文第二十條
        第一項規定：「商業之登記，如依其他法律之規定，須辦理他種登記者，應
        實施統一發證；其辦法由行政院定之。」（該條文經總統於九十一年二月六
        日以華總一義字第０九一０００二三六四０號令刪除，惟於第四十一條第二
        項規定：「本法修正條文，除第二十條及第二十二條施行日期由行政院定之
        外，其餘修正條文自公布日施行」）。營利事業統一發證辦法第四條規定：
        「聯合作業中心由商業、稅捐、都市計畫、建築主管單位組成。前項聯合作
        業中心之綜合業務，由商業單位辦理。」第六條規定：「各主管單位審查事
        項如下：一、稅捐單位：．．．。五、其他會辦單位：審查各該主管法令規
        定事項。」第八條規定：「申請登記案件未經核准者，由商業單位‧‧‧‧
        將原案件‧‧‧‧退還。」
        國民住宅條例第二十一條第五款規定：「政府興建之國民住宅出售後，有左
        列情事之一者，國民住宅主管機關得收回該住宅及基地，並得移送法院裁定
        後強制執行：．．．五、變更為非居住使用或出租，經通知後逾三十日未予
        回復或退租者。」
        臺北市政府商業行政委任辦法第二條規定：「本府將下列業務委任臺北市商
        業管理處，依該處名義執行之：一、商業登記法中有關本府權限事項。‧‧
        ‧。」
      2.查系爭建築物坐落於本市興安國宅，案據臺北市政府國民住宅處函稱該處於
        八十七年審查該屋轉售申請時因作業疏失將上開國宅誤認為店舖，而以八十
        七年十一月十八日北市宅三字第八七二四七五五八００號函復原所有權人「
        本市○○○路二一一號之興安國宅非屬國民住宅之性質，其產權移轉不受國
        民住宅條例之限制，且無『國民住宅條例』及其子法之適用。」惟該建築物
        領有臺北市政府工務局核發之七四使字第０五七一號使用執照，該使用執照
        之核准用途雖載為「集合住宅、一般零售業」，惟依臺北市政府工務局核發
        前揭使用執照所核准之竣工圖，臺北市政府國民住宅處報請工務局核准系爭
        建築物之使用用途係「集合住宅」而非「一般零售業」，有臺北市政府工務
        局七四使字第０五七一號使用執照所附工程竣工圖之地面層平面圖及系爭建
        物登記謄本等影本附卷可稽。另依該建物登記謄本主要用途登載有「國民住
        宅」，並查該棟系爭房屋一樓除「復興北路二一三號一樓」為店舖外，餘三
        戶均設計為居住用國宅，依現場狀況顯而得知並不適宜開店面用，此應為八
        十七年十二月擬承購該屋原告之胞兄許德煌君已事先瞭解，而知悉其為國宅
        。另據原告之胞兄許德煌於八十九年三月二十八日向臺北市政府國民住宅處
        提起國家賠償案函，載明其前已透過黃秀旭向臺北市政府國民住宅處申請解
        釋，經該處以八十九年三月十三日北市宅三字第八九二０六九八二００號函
        告：「系爭建物主要用途應以地政機關登記用途為準，主要用途為國民住宅
        」等情，原告既稱於系爭地址與其胞兄欲共同經營泰谷皇廚店，其於九十一
        年五月三日向本處遞送營利事業設立登記申請案之前，應已知該址應為國民
        住宅使用，而非店舖用途，與原告訴狀所稱因信賴臺北市政府國民住宅處八
        十七年十一月十八日函復文件等理由顯有出入。
      3.另依原告狀附房屋借用契約書、空地租用契約書原告於八十七年八月一日及
        八十七年八月十六日即與興安國宅東一棟管理委員會簽約租借鄰地本市松山
        區○○○路二０七號地下室及該址空地，此時系爭房屋所有權仍屬吳富祥，
        與原告所稱基於臺北市政府國民住宅處八十七年十一月十八日之函件將泰谷
        皇廚店營業處所搬遷至系爭房地，並為營業而將系爭房地進行裝潢工程，承
        租鄰地等營業之前置作業顯有不符。
      4.原告申設建物既屬國宅，且已明知為國宅不得作為營業使用，其行為並無信
        賴保護原則之適用，臺北市政府國民住宅處依國民住宅條例第二十一條第五
        款之規定核以「國民住宅不得變更為非居住使用」之審查簽見，本處據依首
        揭營利事業統一發證辦法第四條第二項規定，綜理通知原告依規定改正後再
        辦理補正，洵屬有據。
    理  由
一、按國民住宅條例第二十一條第一項第五款規定：「政府興建之國民住宅出售後，
    有左列情事之一者，國民住宅主管機關得收回該住宅及基地，並得移送法院裁定
    後強制執行‧‧‧‧五、變更為非居住使用或出租，經通知後逾三十日未予回復
    或退租者。」
    營利事業統一發證辦法第二條規定：「依本辦法應實施統一發證者，係指下列登
    記：一、商業登記。二、營業登記。三、其他依法律或法律授權所定命令應辦理
    之登記。」第三條第一項規定：「營利事業之登記，申請人應填妥申請書，連同
    應具備之各種文件，向所在地之營利事業登記聯合作業中心（以下簡稱聯合作業
    中心）提出申請。」第四條規定：「聯合作業中心出商業、稅捐、都市計畫、建
    築主管單位組成。前項聯合作業中心之綜合業務，由商業單位辦理。」第五條規
    定：「聯合作業中心收受申請書件後，應依左列規定辦理：一、申請書及附件有
    遺漏、短缺情事者，應立即告知補正，俟其補正後再行收件。‧‧‧‧四、申請
    案件須會辦者，依其營業性質，分送該管單位核簽；該管單位應於收件之日起五
    日內審查完畢，隨即將審查結果移送聯合作業中心辦理。」第六條規定：「各主
    管單位審查事項如下‧‧‧四、商業單位：審查商業登記法令規定事項。五、其
    他會辦單位：審查各該主管法令規定事項。」
二、原告於九十一年五月三日向被告機關申請營利事業設立登記，營利事業所在地址
    為台北市松山區○○○路二一一號一樓，該建築物領有臺北市政府工務局核發之
    七四使字第０五七一號使用執照，核准用途雖載為「集合住宅、一般零售業」，
    惟依臺北市政府工務局核發前揭使用執照所核准之竣工圖，國宅處報請臺北市政
    府工務局核准系爭建築物之使用用途係「集合住宅」而非「一般零售業」，此有
    臺北市政府工務局七四使字第０五七一號使用執照所附工程竣工圖之地面層平面
    圖及系爭建物登記謄本等影本附卷可稽。是國宅處以九十一年五月十日北市宅管
    字第０九一三一三五三七００號函復被告機關會辦審查意見，認系爭建物係居住
    用國宅，依國民住宅條例第二十一條第一項第五款之規定，不得變更為非居住使
    用，被告機關據以否准原告營利事業設立登記之申請。
三、查國宅處於八十七年十一月十八日以北市宅三字第八七二四七五五八００號函，
    將系爭建物認為店鋪，非屬國民住宅之性質，而函復系爭建物之原所有權人吳富
    祥，此有該函附卷可稽，且國宅處亦承認因作業疏失，致將屬國民住宅性質之系
    爭建物誤認為店鋪，此亦有國宅處九十一年六月十九日北市宅三字第０九一三一
    八０四二００號函附於訴願卷可稽，惟訴外人許德煌以信賴國宅處八十七之上述
    函文而承購系爭房屋致受損害為由，向國宅處請求國家賠償，案經國宅處調查後
    ，認為原告胞兄許德煌於承購時已明知系爭房屋為國宅，並無信賴保護原則之適
    用等為由，不合國家賠償要件，而提請臺北市政府國家賠償事件處理委員會審議
    公斷，臺北市政府國家賠償事件處理委員會於八十九年五月二十九日以第一四七
    次委員會議作成該案無賠償責任之決議在案，亦有國宅處八十九年四月十九日北
    市宅三字第八九二一０五四七００號函及臺北市政府八十九年六月八日府賠三字
    第八九０四七一四三００號函可憑，而訴外人許德煌收受臺北市政府拒絕賠償之
    通知後，並未對臺北市政府起訴請求國家賠償，此為原告所不爭執，足見原告胞
    兄許德煌對於臺北市政府認其無信賴保護原則之適用，並無不服。又觀之卷附原
    告之胞兄許德煌於八十九年三月二十八日向國宅處聲請國家賠償函所載：「其於
    八十八年十二月申請餐廳營業，委由股東黃秀旭向臺北市政府申請執照，臺北市
    政府以其所購買之房屋使用目的非店舖，而係國民住宅，駁回其之申請，黃秀旭
    向國宅處申請解釋，經該處以八十九年三月十三日北市宅三字第八九二０六九八
    二００號函告：「系爭建物主要用途應以地政機關登記用途為準，主要用途為國
    民住宅」等語，足見原告於九十一年五月三日向被告機關遞送營利事業設立登記
    申請案之前，已知該址應為國民住宅使用，而非店舖用途。
四、原告主張因信賴國宅處八十七年十一月十八日北市宅三字第八七二四七五五八０
    ０號函之合法性，始由其胞兄許德煌買受系爭房地以為營業處所，且原告並無行
    政程序法第一百十九條各款規定信賴不值得保護之情形，是國宅處九十一年五月
    十日北市宅管字第０九一三一三五三七０號函復原處分機關之會辦審查意見已侵
    害原告之正當合理信賴，而以該會辦審查意見為前提之原處分，自非適法云云。
    按行政機關為行政行為，應以誠實信用之方法為之，並應保護人民正當合理之信
    賴，國宅處前揭八十七年十一月十八日北市宅三字第八七二四七五五八００號函
    所載之內容錯誤，如致其受益人於因信賴該函而遭受不可預計之負擔或喪失利益
    ，其他行政機關於對該受益人作成後續之行政行為時，固應斟酌該事實，惟查國
    宅處前揭函之相對人為系爭建築物之原所有權人吳富祥，而向吳富祥買受系爭房
    屋者，係訴外人許德煌，許德煌以信賴上開函請求國家賠償，已遭臺北市政府拒
    絕，許德煌並未對臺北市政府起訴請求，已如前述，而原告既非該函之相對人，
    亦非因信賴該函而買受系爭房屋之人，自無信賴保護原則之適用，原告上開主張
    不足採信。
五、綜上所述，被告機關否准原告營利事業設立登記之申請，並無不合，訴願決定遞
    予維持，亦無違誤，均應予維持。原告訴請撤銷，並訴請被告應為准予原告營利
    事業登記申請之處分，為無理由，應予駁回。
據上論結，本件原告之訴為無理由，爰依行政訴訟法第九十八條第三項前段，判決如
主文。
中      華      民      國    九十二    年     十二     月    二十五    日
                              臺 北 高 等 行 政 法 院   第 四 庭
                                             審 判 長 法  官  鄭忠仁
                                                      法  官  林育如
                                                      法  官  侯東昇
右為正本係照原本作成。
如不服本判決，應於送達後二十日內，向本院提出上訴狀並表明上訴理由，如於本判
決宣示後送達前提起上訴者，應於判決送達後二十日內補提上訴理由書（須按他造人
數附繕本）。
中      華      民      國    九十二    年     十二     月    二十五    日
                                                      書記官  江金星


司法院資訊處製作；財團法人民間司法改革基金會備份。
